ACORDAO-COMPLETO-2473883

ACÓRDÃO 10970/2021 ATA 28/2021 - PRIMEIRA CÂMARA

VISTOS, relatados e discutidos estes autos que cuidam de pedido de reexame interposto por Claudia Fernandes Mantovani contra o Acórdão 13932/2020-TCU-Primeira Câmara, que considerou ilegal seu ato de aposentadoria;
ACORDAM os Ministros do Tribunal de Contas da União, reunidos em sessão da Primeira Câmara, com fundamento no artigo 48 da Lei 8.443/1992, c/c os artigos 285 e 286 do Regimento Interno do TCU, diante das razões expostas pelo Relator, em:
9.1. conhecer e dar provimento parcial ao pedido de reexame, de modo a reformar o Acórdão 13932/2020-TCU-Primeira Câmara para tornar sem efeito seu subitem 9.3.2;
9.2. determinar ao Tribunal Regional do Trabalho da 3ª Região/MG que observe a modulação de efeitos fixada pelo Supremo Tribunal Federal no RE 638.115, de modo a manter a parcela de quintos incorporados entre 8/4/1998 e 4/9/2001 imune a absorção por reajustes futuros, por se tratar de vantagem amparada em decisão judicial transitada em julgado;
9.3. remeter cópia deste acórdão à recorrente e ao Tribunal Regional do Trabalho da 3ª Região/MG.

Pedido de reexame interposto contra decisão que julgou ilegal ato de concessão de aposentadoria.

Primeira Câmara

3. Recorrente: Claudia Fernandes Mantovani (XXX.617.496-XX).

13.1. Ministros presentes: Walton Alencar Rodrigues (Presidente), Benjamin Zymler, Bruno Dantas (Relator), Vital do Rêgo e Jorge Oliveira.
13.2. Ministro que não participou da votação: Jorge Oliveira.
13.3. Ministros-Substitutos presentes: Augusto Sherman Cavalcanti e Weder de Oliveira.

BRUNO DANTAS

Ministro Benjamin Zymler.

Cuidam os autos de pedido de reexame (peças 12 a 16) interposto por Claudia Fernandes Mantovani contra o Acórdão 13932/2020-TCU-Primeira Câmara, lavrado nos seguintes termos:
"VISTOS, relatados e discutidos estes autos de processo de aposentadoria de ex-servidora do Tribunal Regional do Trabalho da 3ª Região,
ACORDAM os Ministros do Tribunal de Contas da União, reunidos em sessão da Primeira Câmara, diante das razões expostas pelo relator e com fundamento na Constituição Federal, art. 71, III e IX, e na Lei 8.443/1992, arts. 1, V, e 39, II, em:
9.1. considerar ilegal e negar o registro ao ato de aposentadoria de Cláudia Fernandes Mantovani;
9.2. dispensar a devolução dos valores recebidos de boa-fé pela interessada a que se refere o subitem anterior, nos termos do Enunciado 106 da Súmula de Jurisprudência deste Tribunal;
9.3. determinar ao Tribunal Regional do Trabalho da 3ª Região que:
9.3.1. dê ciência à interessada desta decisão no prazo de quinze dias e faça juntar o comprovante de notificação a estes autos nos quinze dias subsequentes;
9.3.2. promova, no prazo de quinze dias, o destaque da parcela de quintos incorporada com amparo em funções comissionadas exercidas entre 8/4/1998 a 4/9/2001 e transforme-a em 'Parcela Compensatória' a ser absorvida por quaisquer reajustes futuros, consoante decidido pelo STF no RE 638.115/CE."
2.	Admitido o processamento do recurso, porquanto preenchidos os requisitos previstos no art. 48 da Lei 8.443/1992, conferi efeito suspensivo aos itens 9.1, 9.3, 9.3.2 do acórdão recorrido (peça 22) .
3.	Instruído o feito, faço reproduzir, com os ajustes que julgo pertinentes, o exame técnico e o encaminhamento oferecidos pela Secretaria de Recursos deste Tribunal (peça 28) , que contou com a anuência do corpo diretivo daquela unidade (peça 29) e do Ministério Público junto ao TCU (peça 30) :
"INTRODUÇÃO
1. Trata-se de Pedido de Reexame (peça 12) interposto por Cláudia Fernandes Mantovani, ex-servidora do Tribunal Regional do Trabalho da 3ª Região/MG, contra o Acórdão 13932/2020-TCU-Primeira Câmara (peça 7) , de relatoria do Ministro Benjamin Zymler.
1.1. A deliberação recorrida tem o seguinte teor:
VISTOS, relatados e discutidos estes autos de processo de aposentadoria de ex-servidora do Tribunal Regional do Trabalho da 3ª Região,
ACORDAM os Ministros do Tribunal de Contas da União, reunidos em sessão da Primeira Câmara, diante das razões expostas pelo relator e com fundamento na Constituição Federal, art. 71, III e IX, e na Lei 8.443/1992, arts. 1, V, e 39, II, em:
9.1. considerar ilegal e negar o registro ao ato de aposentadoria de Cláudia Fernandes Mantovani;
9.2. dispensar a devolução dos valores recebidos de boa-fé pela interessada a que se refere o subitem anterior, nos termos do Enunciado 106 da Súmula de Jurisprudência deste Tribunal;
9.3. determinar ao Tribunal Regional do Trabalho da 3ª Região que:
9.3.1. dê ciência à interessada desta decisão no prazo de quinze dias e faça juntar o comprovante de notificação a estes autos nos quinze dias subsequentes;
9.3.2. promova, no prazo de quinze dias, o destaque da parcela de quintos incorporada com amparo em funções comissionadas exercidas entre 8/4/1998 a 4/9/2001 e transforme-a em 'Parcela Compensatória' a ser absorvida por quaisquer reajustes futuros, consoante decidido pelo STF no RE 638.115/CE.
HISTÓRICO
2. Os fatos descritos a seguir têm como fonte o conteúdo do voto condutor do acórdão recorrido (peça 8) .
2.1. O ato de aposentadoria foi julgado ilegal em razão de constar a inclusão, nos proventos, da vantagem decorrente da incorporação de 'quintos' após 8/4/1998, data de publicação da Lei 9.624/1998, em desconformidade com a jurisprudência do Supremo Tribunal Federal (STF) , a saber, o RE 638.115/CE (ato à peça 2) .
2.2. O STF fixou, em regime de repercussão geral, o entendimento de que 'ofende o princípio da legalidade a decisão que concede a incorporação de quintos pelo exercício de função comissionada no período de 8/4/1998 até 4/9/2001, ante a carência de fundamento legal' (Tema 395, RE 638.115) .
2.3. Todavia, em embargos de declaração apreciados em 18/12/2019, o STF modulou os efeitos dessa decisão, como segue:
'O Tribunal, por maioria, acolheu parcialmente os embargos de declaração, com efeitos infringentes, para reconhecer indevida a cessação imediata do pagamento dos quintos quando fundado em decisão judicial transitada em julgado (...) . No ponto relativo ao recebimento dos quintos em virtude de decisões administrativas, o Tribunal, em razão de voto médio, rejeitou os embargos e, reconhecendo a ilegitimidade do pagamento dos quintos, modulou os efeitos da decisão de modo que aqueles que continuam recebendo até a presente data em razão de decisão administrativa tenham o pagamento mantido até sua absorção integral por quaisquer reajustes futuros concedidos aos servidores. (...) Por fim, o Tribunal, por maioria, também modulou os efeitos da decisão de mérito do recurso, de modo a garantir que aqueles que continuam recebendo os quintos até a presente data por força de decisão judicial sem trânsito em julgado tenham o pagamento mantido até sua absorção integral por quaisquer reajustes futuros concedidos aos servidores (...) ' (grifei) .
2.4. Dessa forma, o STF preservou a situação daqueles que tiveram a incorporação irregular assentada em decisão judicial transitada em julgado. Já aqueles que receberam por meio de decisão administrativa deverão ter a vantagem gradualmente absorvida, nos moldes propostos pela Sefip.
ADMISSIBILIDADE
3. Reitera-se o exame de admissibilidade realizado pelo Sar/Serur (peças 18-19) , que opinou por conhecer do recurso e suspender os efeitos dos itens 9.1, 9.3, 9.3.2 do Acórdão 13932/2020-TCU-Primeira Câmara, nos termos do art. 48 da Lei 8.443/1992 c/c artigos 285 e 286, parágrafo único, do Regimento Interno do TCU. O Ministro Bruno Dantas admitiu o recurso, como propôs esta unidade técnica (peça 22) .
EXAME DE MÉRITO
4. Delimitação
Constitui objeto do presente recurso definir se:
a) a recorrente é beneficiada por decisão judicial transitada em julgado em ação coletiva movida pela Associação Nacional dos Servidores da Justiça do Trabalho (ANAJUSTRA) 2004.34.00.048565-0 que ampara o pagamento das parcelas de 'quintos' incorporados após 8/4/1998, data de publicação da Lei 9.624/1998;
b) houve violação aos princípios da segurança jurídica e da isonomia;
c) deve ser aplicado o entendimento do Supremo Tribunal Federal no julgamento dos Embargos de Declaração no RE 638.115/CE para reconhecer como indevida a cessação imediata do pagamento da vantagem de 'quintos', em virtude de ser a recorrente beneficiada por decisão judicial transitada em julgado que ampara tal pagamento.
5. Da ação judicial transitada em julgado
5.1. A recorrente afirma ser beneficiada por decisão judicial transitada em julgado em 1/8/2006, proferida em ação coletiva movida pela Associação Nacional dos Servidores da Justiça do Trabalho (ANAJUSTRA) 2004.34.00.048565-0, cuja ementa transcreveu em seguida.
5.2. Aduz que tal fato pode ser atestado a partir do termo de autuação do processo de execução/cumprimento de sentença 0000199-61.2008.4.01.3400, em que o (a) servidor (a) figurou como parte, e que foi distribuído antes do julgamento proferido em 18/12/2020 no RE 638.115/CE.
Análise:
5.3. A recorrente apresentou cópia dos seguintes documentos (peças 13-16) :
Mandado de citação expedido pelo juízo da 7ª Vara Federal/DF;
Autorização concedida pela recorrente à ANAJUSTRA para representá-la em juízo;
Certidão de objeto emitida pelo juízo da 7ª Vara Federal/DF;
Sentença prolatada pelo Juiz Federal da 7ª Vara Federal/DF; e
Certidão de trânsito em julgado do acórdão em 1/8/2006.
5.4. Diante dos documentos apresentados, pode-se concluir que há evidências de que Sra. Cláudia Fernandes Mantovani é beneficiada por decisão judicial transitada em julgado que ampara o pagamento das parcelas de 'quintos' incorporados após 8/4/1998, data de publicação da Lei 9.624/1998.
6. Da modulação dos efeitos da decisão nos Embargos de Declaração no RE 638.115/CE
6.1. A recorrente afirma que o Supremo Tribunal Federal, no julgamento dos embargos de declaração no RE 638.11/CE, modulou os efeitos da decisão que havia declarado a ilegalidade das incorporações de quintos/décimos, acolhendo os aclaratórios, com efeitos infringentes, para reconhecer indevida a cessação imediata do pagamento dos quintos quando fundado em decisão judicial transitada em julgado.
6.2. Portanto, assevera a recorrente, ainda que esta Corte de Contas possa ter entendimento diverso, este não poderá sobrepujar o princípio da segurança jurídica e a coisa julgada, ainda mais em se tratando de tema com repercussão-geral apreciado pelo órgão protetor de nossa Lei Maior.
6.3. Diz que este fato deve ser comunicado ao seu órgão de origem, para que não emita novo ato de aposentadoria com a retirada de quaisquer parcelas de Quintos/Décimos/VPNI incorporados, seja decorrente do exercício de funções comissionadas exercidas antes ou depois de 8/4/1998, pois trata-se de direito adquirido que se amolda à jurisprudência do Supremo Tribunal Federal.
Análise
6.4. Como demonstrado no histórico desta instrução, o STF fixou, em regime de repercussão geral, o entendimento de que 'ofende o princípio da legalidade a decisão que concede a incorporação de quintos pelo exercício de função comissionada no período de 8/4/1998 até 4/9/2001, ante a carência de fundamento legal' (Tema 395, RE 638.115) . Todavia, em embargos de declaração apreciados em 18/12/2019, o STF modulou os efeitos dessa decisão, reconhecendo ser indevida a cessação imediata do pagamento dos quintos quando fundado em decisão judicial transitada em julgado.
6.5. A recorrente apresentou documentos que evidenciam a sua alegada condição de ser beneficiada por decisão judicial transitada em julgado na mencionada ação coletiva.
6.6. Diante de casos como esse, o entendimento adotado pelo Tribunal é que se deve verificar a origem do pagamento de 'quintos' e, em novo ato a ser emitido, indicar se é decorrente de decisão judicial transitada em julgado ou não ou ainda de decisão administrativa, em consonância com a decisão do STF no RE 638.115/CE com repercussão geral (Tema 395) .
6.7. É nesse sentido a decisão exarada no Acórdão 1255/2020-TCU-Plenário, de que foi relator o Ministro-Substituto Marcos Bemquerer:
9.2.2. deve-se verificar a origem do pagamento de 'quintos', se advindos de decisão judicial transitada em julgado ou não ou ainda de decisão administrativa e, na hipótese em que não houver decisão judicial passada em julgado ou quando se tratar de decisão administrativa, a vantagem de 'quintos' incorporada com fulcro em funções comissionadas exercidas entre 8/4/1998 a 4/9/2001 deve ser destacada e transformada em 'parcela compensatória' a ser absorvida por reajustes futuros concedidos nos proventos, na linha da solução definitiva da controvérsia conferida à matéria pela Suprema Corte, por meio do RE 638.115/CE, e consoante o Acórdão 442/2020-TCU-Segunda Câmara  (rel. min. subst. Marcos Bemquerer Costa) ;
6.8. Ocorre que as parcelas de 'quintos' em questão não deixaram de ser irregulares, e, portanto, o ato de aposentadoria que as contempla continua sendo considerado ilegal; apenas houve a modulação dos efeitos da decisão do Supremo Tribunal Federal que julgou tais parcelas ilegais.
6.9. Assim, deve-se propor a reforma do Acórdão 13932/2020-TCU-Primeira Câmara para tornar sem efeito o item 9.3.2.
7. Da violação aos princípios da segurança jurídica e da isonomia
7.1. Afirmam que o servidor aposentado não deve ser submetido a uma redução abrupta em seus proventos, provenientes do período em que estava em atividade, após ter o seu ato de aposentadoria publicado pelo órgão de origem, quando exarado de conformidade e com estrita observância ao entendimento do Tribunal de Contas da União, na época da aposentadoria e da publicação do respectivo ato.
7.2. Não se pode desconsiderar, especialmente nos casos de aposentadoria voluntária, que a iniciativa do servidor passa pela avaliação das vantagens de permanecer em atividade, após cumpridos os requisitos para a inativação, com o recebimento dos auxílios permanência e alimentação, terço de férias etc. Em relação ao que passará a receber a título de proventos de aposentadoria, de acordo com os julgados do Tribunal de Contas da União.
7.3. O princípio da segurança jurídica que veda a desconstituição injustificada de atos ou situações jurídicas, mesmo quando ocorre alguma inconformidade com o texto legal durante sua constituição, deve ser observado e respeitado na hipótese em exame, pelo menos com relação aos atos já publicados no órgão de imprensa oficial até a data da publicação da presente decisão, pois os servidores públicos federais, que fizeram opção pela aposentadoria antes desse entendimento, não devem ser surpreendidos com uma redução em seus proventos quando o respectivo ato de aposentadoria foi publicado com entendimento favorável pela incorporação da referida rubrica.
7.4. Na hipótese, não se trata de corrigir uma ilegalidade em um ato de aposentadoria, mas sim de mudança de entendimento do TCU.
7.5. O direito do Tribunal de Contas da União de alterar o seu posicionamento deve encontrar limite no princípio da segurança jurídica, também de hierarquia constitucional, pois os administrados não podem ficar indefinidamente sujeitos à instabilidade surgida a cada julgamento de registro de ato de aposentadoria de servidor público, quando há alteração na composição do Colegiado, sob pena de gerar descrédito para o Tribunal de Fiscalização e insegurança jurídica para o administrado.
7.6. A recorrente espera que o Tribunal de Contas da União considere, também, os inúmeros atos de aposentadoria julgados anteriormente, tidos como legais por essa Corte de Fiscalização, ainda que tenha havido modificação de entendimento pelo Supremo Tribunal Federal, sob pena de ser criada situação diferenciada dentro do mesmo regime jurídico.
7.7. Dentre esses inúmeros atos de aposentadoria julgados e registrados diariamente nos últimos anos, tidos como legais por esta Corte de Fiscalização, quantos chegaram junto ou depois do ato de aposentadoria do recorrente? Não se pode admitir, em respeito e observância ao princípio constitucional da isonomia, que servidores na mesma situação funcional e jurídica sejam distinguidos e separados em duas categorias, apenas pela data em que os seus atos de aposentadoria foram apreciados no Tribunal de Contas da União. Distinção por essa única razão afronta o princípio constitucional da isonomia.
7.8. A Lei 13.655/2018 incluiu no Decreto-Lei 4.657/1994 (LINDB) disposições sobre segurança jurídica e eficiência na criação e na aplicação do direito público, dentre elas a expressa no acrescido art. 23, segundo o qual: 'A decisão administrativa, controladora ou judicial que estabelecer interpretação ou orientação nova sobre norma de conteúdo indeterminado, impondo novo dever ou novo condicionamento de direito, deverá prever regime de transição quando indispensável para que o novo dever ou condicionamento de direito seja cumprido de modo proporcional, equânime e eficiente e sem prejuízo aos interesses gerais'.
7.9. Por sua vez, o Decreto-Lei 200/1967 estabelece em seu art. 103 que: 'Todo servidor que estiver percebendo vencimento, salário ou provento superior ao fixado para o cargo nos planos de classificação e remuneração, terá a diferença caracterizada como vantagem pessoal, nominalmente identificável, a qual em nenhuma hipótese será aumentada, sendo absorvida progressivamente pelos aumentos que vierem ser realizados no vencimento, salário ou provento fixado para o cargo nos mencionados planos' (sem grifos no original) .
7.10. Os referidos dispositivos normativos exigem aplicação e não devem ser desconsiderados por parte dessa Corte de Fiscalização, no caso de prevalecer a mudança de entendimento estampada no Acórdão 1599/2019-TCU-Plenário TCU, até para evitar que os servidores que tiveram o direito reconhecido por decisão transitada em julgado antes do entendimento firmado pelo STF, venham a sofrer uma redução abrupta em seus proventos de inatividade.
Análise:
7.11. Conforme visto no histórico desta instrução, a conclusão de que os presentes atos de concessão de aposentadoria são ilegais deveu-se, unicamente, ao exame da legislação referente ao instituto da incorporação de 'quintos/décimos'.
7.12. Em relação à jurisprudência superada deste Tribunal, observa-se que os juízes são independentes e somente se submetem à lei, e não à jurisprudência. Sobre o tema, traz-se à colação a doutrina de Jorge Luiz Souto Maior e Valdete Souto Severo:
 (...) o juiz tem o dever de se rebelar, de reagir, de não ceder, de reafirmar a sua independência, pois é isto que a humanidade, que debruçou sobre o direito toda a regulação das relações de poder, espera dele. Um juiz que, por conveniência, se curva ao entendimento de outros juízes, proferindo decisões contrárias à sua convicção jurídica; que, por comodidade, aplica uma lei que fere a Constituição ou algum preceito dos direitos humanos ou direitos fundamentais; que, por receio de qualquer natureza ou medo, acaba cumprindo uma 'ordem' ilegal; ou que, meramente, se abstém de 'denunciar' as ameaças que sofra com relação à sua independência; que não exerce com liberdade e responsabilidade as suas atribuições, deixa de ser digno da função que exerce, perde, enfim, na essência, a designação de um autêntico magistrado e quem perde com isto é toda a sociedade (in O Processo do Trabalho como instrumento do Direito do Trabalho e as ideias fora de lugar do Novo CPC. São Paulo: LTr, 2015, p. 107-108) 
7.13. Acrescente-se a doutrina de Mauro Schiavi:
Hodiernamente se exige uma postura mais ativa do Juiz para garantir os resultados práticos do processo. A efetividade do processo depende não só de um Juiz imparcial e independente, mas, também, de um magistrado mais ousado, comprometido com a justiça e com os resultados úteis do processo (in Manual de Direito Processual do Trabalho, 4ª. Ed., São Paulo: LTr, 2011, p. 698) .
7.14. Corroborando essas ideias, registra-se o conselho de Benedito Calheiros Bonfim:
A dócil submissão à jurisprudência estiola o espírito criador do advogado e do juiz. São os descontentes e os inconformados os propulsores do progresso, raciocínio válido também no campo da ciência do Direito (in Conselhos aos jovens advogados, 3ª Ed., Niterói, RJ: Impetus, 2012, p. 187) .
7.15. De fato, a democracia se faz com respeito à diferença e com divergências. Assim, continua Fábio Konder Comparato:
A independência funcional da magistratura, assim entendida, é uma garantia institucional do regime democrático. O conceito institucional foi elaborado pela doutrina publicista alemã à época da República de Weimar, para designar as fontes de organização dos Poderes Públicos, cuja função é assegurar o respeito aos direitos subjetivos fundamentais, declarados na Constituição (grifos acrescidos) (apud Jorge Luiz Souto Maior e Valdete Souto Severo, in O Processo do Trabalho como instrumento do Direito do Trabalho e as ideias fora de lugar do Novo CPC. São Paulo: LTr, 2015, p. 114) .
7.16. Observa-se que a submissão dos juízes somente à lei não é uma idiossincrasia do Direito brasileiro, mas encontra ressonância na Alemanha, na Áustria, na Dinamarca, na Espanha, na França, na Grécia, na Irlanda, na Itália e em Portugal, conforme pontuam Jorge Luiz Souto Maior e Valdete Souto Severo:
Na Alemanha, há disposição expressa no sentido de que 'os juízes são independentes e somente se submetem à lei' (art. 97) . Na Áustria, 'Os juízes são independentes no exercício de suas funções judiciárias' (art. 87) . Na Dinamarca, 'No exercício de suas funções os magistrados devem se conformar à lei' (art. 64) . Na Espanha, 'A justiça emana do povo e ela é administrada em nome do rei por juízes e magistrados que constituem o poder judiciário e são independentes, inamovíveis, responsáveis e submetidos exclusivamente ao império da lei' (art. 117) . Há também norma dispondo que 'Toda pessoa tem o direito de obter a proteção efetiva dos juízes e tribunais para exercer seus direitos e seus interesses legítimos, sem que em nenhum caso esta proteção possa lhe ser recursada' (art. 24) .
No mesmo pórtico, o ordenamento jurídico francês prevê: 'O presidente da República é garante da independência da autoridade judiciária. Ele é assistido pelo Conselho superior da magistratura. Uma lei orgânica traz estatuto dos magistrados. Os magistrados de carreira são inamovíveis' (art. 64) . Na Grécia, há disposição no sentido de que: 'A justiça é composta por tribunais constituídos de magistrados de carreira que possuem independência funcional e pessoal' (art. 87-1) e de que 'No exercício de suas funções, os magistrados são submetidos somente à Constituição e às leis; eles não são, em nenhum caso, obrigados a se submeter a disposições contrárias à Constituição' (art. 87-2) . Na Irlanda, 'Os juízes são independentes no exercício de suas funções judiciárias e submetidos somente à presente Constituição e à lei (art. 35-2) . Na Itália: 'A justiça é exercida em nome do povo. Os juízes se submetem apenas à lei' (art. 101) . Em Portugal, 'os juízes são inamovíveis. Eles não poderão ser multados, suspensos, postos em disponibilidade ou exonerados de suas funções fora dos casos previstos pela lei' (art. 218-1) . E mais: 'os juízes não podem ser tidos por responsáveis de suas decisões, salvo exceções consignadas na lei' (art. 218-2) (in O Processo do Trabalho como instrumento do Direito do Trabalho e as ideias fora de lugar do Novo CPC. São Paulo: LTr, 2015, p.115) .
7.17. Diante desses argumentos, entende-se que este Tribunal deve interpretar o regramento da incorporação de 'quintos/décimos' de acordo com as regras de Hermenêutica, e não guiado por precedentes jurisprudenciais oscilantes e superados, que não informam um norte seguro a ser seguido. Nesse sentir, não há que se falar em violação ao princípio da isonomia.
7.18. Cabe lembrar a sedimentada jurisprudência do Supremo Tribunal Federal no sentido de classificar como ato complexo a concessão de aposentadoria, reforma ou pensão, consoante os seguintes julgados (RMS 3881/SP, MS 19875/DF, RE 195861/ES e MS 23665/DF) .
7.19. Assim, por ser complexo, o ato de aposentadoria somente passa a estar plenamente formado (perfeito) , válido (aferição da legalidade com reflexo de definitividade perante a Administração) e eficaz (plenamente oponível a terceiros, deixando de apresentar executoriedade provisória) quando recebe o registro emitido pelo Tribunal de Contas da União. Tal entendimento decorre do disposto no inciso III do art. 71 da Constituição Federal, que estabelece a competência do Tribunal de Contas da União para apreciar, para fins de registro, a legalidade dos atos de admissão, assim como a concessão de aposentadoria, reforma ou pensão.
7.20. Nessa perspectiva, impõe-se reconhecer a natureza precária do ato em questão, e por essa razão, até que haja o efetivo julgamento e o consequente registro pelo Tribunal de Contas da União, não cabe falar em ato jurídico perfeito, tendo em vista a ausência de aperfeiçoamento e definitividade do ato.
7.21. A propósito do tema, colaciona-se entendimento esposado pelo Supremo Tribunal Federal ao decidir no âmbito do RE-195.861/ES:
APOSENTADORIA - ATO ADMINISTRATIVO DO CONSELHO DA MAGISTRATURA - NATUREZA - COISA JULGADA ADMINISTRATIVA - INEXISTÊNCIA. O ato de aposentadoria exsurge complexo, somente se aperfeiçoando com o registro perante a Corte de Contas. Insubsistência da decisão judicial na qual assentada, como óbice ao exame da legalidade, a coisa julgada administrativa. (grifos acrescidos) 
7.22. No caso em apreço, não houve o respectivo registro em razão da constatação de ilegalidade no ato, o que afasta, por si só, a presunção de legitimidade do ato administrativo que concedeu o benefício às recorrentes, não havendo, assim, que se falar em violação da segurança jurídica, de proteção da confiança, de direito adquirido ou de razoabilidade.
7.23. Quanto à boa-fé das recorrentes, este Tribunal a considerou presumidamente, dispensando a devolução dos valores indevidamente recebidos, nos termos da sua Súmula 106.
7.24. Ressalte-se o poder/dever deste Tribunal de apreciar, para fins de registro, os atos de aposentadoria na esfera federal, nos termos do art. 71 da Constituição. Tal prerrogativa não pode ser infirmada pela sobreposição de princípios como o da razoável duração do processo e da eficiência na Administração Pública.
7.25. Portanto, opina-se pela rejeição dos argumentos apresentados.
CONCLUSÃO
8. Da análise de mérito, conclui-se que:
a) há evidências de que Cláudia Fernandes Mantovani seja beneficiada por decisão judicial com trânsito em julgado que ampara o pagamento das parcelas de 'quintos' incorporados após 8/4/1998, data de publicação da Lei 9.624/1998;
b) não houve violação aos princípios da segurança jurídica e da isonomia;
c) deve ser aplicado o entendimento do Supremo Tribunal Federal no julgamento dos Embargos de Declaração no RE 638.115/CE, que reconhece ser indevida a cessação imediata do pagamento da vantagem de 'quintos' incorporados após 8/4/1998, visto que a recorrente demonstrou ser beneficiada por decisão judicial transitada em julgado que ampara tal pagamento.
8.1. Por conseguinte, deve-se dar provimento parcial ao presente recurso.
PROPOSTA DE ENCAMINHAMENTO
9. Ante o exposto, submetem-se os autos à consideração superior, propondo-se, com fundamento no art. 48 da Lei 8.443/1992, conhecer do recurso e, no mérito, dar-lhe provimento parcial para:
a) tornar sem efeito o item 9.3.2 do Acórdão 13932/2020-TCU-Primeira Câmara;
b) informar a recorrente e demais interessados do acórdão a ser proferido, destacando que o relatório e o voto que o fundamentam podem ser acessados por meio do endereço eletrônico www.tcu.gov.br/acordaos."
	É o relatório.

não há.

Procurador Júlio Marcelo de Oliveira.

aposentadoria. incorporação de quintos decorrentes do exercício de função comissionada no período compreendido entre a edição da Lei 9.624/1998 e a edição da medida provisória 2.225-45/2001. aplicação do entendimento firmado pelo supremo tribunal federal no recurso extraordinário 638.115. pedido de reexame. conhecimento. provimento parcial para fazer incidir o entendimento do STF em relação aos quintos.

APOSENTADORIA (APOS)

Secretaria de Recursos (Serur).

Cuidam os autos de pedido de reexame interposto por Claudia Fernandes Mantovani contra o Acórdão 13932/2020-TCU-Primeira Câmara, que considerou ilegal seu ato de aposentadoria em razão de impropriedades na incorporação de quintos.
2.	Inicialmente, ratifico o despacho exarado no sentido de que o recurso deve ser conhecido, porquanto preenche os requisitos de admissibilidade previstos no artigo 48 da Lei 8.443/1992.
3.	Em síntese, a recorrente alega que: a) é beneficiada por decisão judicial transitada em julgado em ação coletiva movida pela Associação Nacional dos Servidores da Justiça do Trabalho (ANAJUSTRA) nº 2004.34.00.048565-0 que ampara o pagamento das parcelas de "quintos" incorporados após 8/4/1998, data de publicação da Lei 9.624/1998; b) houve violação aos princípios da segurança jurídica e da isonomia; e c) deve ser aplicado o entendimento do Supremo Tribunal Federal no julgamento dos Embargos de Declaração no RE 638.115/CE para reconhecer como indevida a cessação imediata do pagamento da vantagem de "quintos", em virtude de ser a recorrente beneficiada por decisão judicial transitada em julgado que ampara tal pagamento.
4.	A Secretaria de Recursos, com o apoio do Ministério Público junto ao TCU, concluiu que: a) há evidências de que a Sra. Cláudia Fernandes Mantovani é beneficiada por decisão judicial com trânsito em julgado que ampara o pagamento das parcelas de "quintos" incorporados após 8/4/1998, data de publicação da Lei 9.624/1998; b) não houve violação aos princípios da segurança jurídica e da isonomia; e c) deve ser aplicado o entendimento do Supremo Tribunal Federal no julgamento dos Embargos de Declaração no RE 638.115/CE, que reconhece ser indevida a cessação imediata do pagamento da vantagem de "quintos" incorporados após 8/4/1998, visto que a recorrente demonstrou ser beneficiada por decisão judicial transitada em julgado que ampara tal pagamento. Assim, os pareceres são no sentido de dar provimento parcial ao pleito.
5.	Acolho integralmente a análise empreendida secretaria especializada e adoto como razões de decidir os fundamentos sustentados em seu parecer, sem prejuízo das seguintes considerações.
6.	Sobre a incorporação de quintos após a edição da Lei 9.624/1998, impõe-se rememorar a compreensão firmada pelo Supremo Tribunal Federal no âmbito do Recurso Extraordinário 638.115, momento em que, em sede de repercussão geral, foi decidido que "ofende o princípio da legalidade a decisão que concede a incorporação de quintos pelo exercício de função comissionada no período de 8/4/1998 até 4/9/2001, ante a carência de fundamento legal".
7.	Ainda por ocasião do RE 638.115, foi prolatada, em sede de embargos de declaração, decisão modulatória dos efeitos do sobredito entendimento, nos seguintes termos:
"Inicialmente, o Tribunal, por maioria, resolvendo questão de ordem suscitada pelo Ministro Dias Toffoli (Presidente) , deliberou que, para a modulação dos efeitos de decisão em julgamento de recursos extraordinários repetitivos, com repercussão geral, nos quais não tenha havido declaração de inconstitucionalidade de ato normativo, é suficiente o quórum de maioria absoluta dos membros do Supremo Tribunal Federal, vencido o Ministro Marco Aurélio, que diverge quanto à formulação da questão de ordem e quanto ao seu mérito. Votaram na questão de ordem os Ministros Luiz Fux e Roberto Barroso. Na sequência, o Ministro Dias Toffoli (Presidente) proclamou o resultado do julgamento deste recurso, ocorrido na sessão virtual de 11.10.2019 a 17.10.2019: 'O Tribunal, por maioria, acolheu parcialmente os embargos de declaração, com efeitos infringentes, para reconhecer indevida a cessação imediata do pagamento dos quintos quando fundado em decisão judicial transitada em julgado, vencida a Ministra Rosa Weber, que rejeitava os embargos. No ponto relativo ao recebimento dos quintos em virtude de decisões administrativas, o Tribunal, em razão de voto médio, rejeitou os embargos e, reconhecendo a ilegitimidade do pagamento dos quintos, modulou os efeitos da decisão de modo que aqueles que continuam recebendo até a presente data em razão de decisão administrativa tenham o pagamento mantido até sua absorção integral por quaisquer reajustes futuros concedidos aos servidores. Os Ministros Ricardo Lewandowski e Celso de Mello proviam os embargos de declaração e modulavam os efeitos da decisão em maior extensão. Ficaram vencidos, nesse ponto, os Ministros Marco Aurélio e Rosa Weber. Por fim, o Tribunal, por maioria, também modulou os efeitos da decisão de mérito do recurso, de modo a garantir que aqueles que continuam recebendo os quintos até a presente data por força de decisão judicial sem trânsito em julgado tenham o pagamento mantido até sua absorção integral por quaisquer reajustes futuros concedidos aos servidores, vencidos os Ministros Marco Aurélio e Rosa Weber. Tudo nos termos do voto do Relator. Afirmaram suspeição os Ministros Luiz Fux e Roberto Barroso'. Ausente, justificadamente, nesta assentada, o Ministro Celso de Mello. Plenário, 18.12.2019."
8.	No caso, restou comprovado que os quintos foram incorporados com amparo em decisão judicial transitada em julgado. Assim, deve ser dado provimento parcial ao recurso para determinar ao órgão de origem que observe a sobredita modulação de efeitos, de modo a manter a parcela de quintos incorporados entre 8/4/1998 e 4/9/2001 imune a absorção por reajustes futuros.
	Ante o exposto, voto por que o Tribunal adote a deliberação que ora submeto à apreciação deste Colegiado.
	TCU, Sala das Sessões Ministro Luciano Brandão Alves de Souza, em 10 de agosto de 2021.
Ministro BRUNO DANTAS
Relator